【裁判字號】    99,上易,1237
【裁判日期】    990819
【裁判案由】    傷害
【裁判全文】
臺灣高等法院刑事判決                99年度上易字第1237號
上  訴  人  臺灣士林地方法院檢察署檢察官
被      告  乙○○
上列上訴人因被告傷害等案件，不服臺灣士林地方法院98年度易
字第415號，中華民國99年4月30日第一審判決（起訴案號：臺灣
士林地方法院檢察署97年度偵續字第275號），提起上訴，及移
送併辦（臺灣士林地方法院檢察署99年度偵字第7332號），本院
判決如下：
    主  文
上訴駁回。
    理  由
一、公訴意旨略以：被告乙○○為址設於臺北縣汐止市○○路○
    段72巷11號之1臺北小別墅社區主任委員，於民國96年5月12
    日13時許，在社區公佈欄處，見告訴人甲○○在其所張貼之
    公告旁以紅筆加以塗改，而心生不滿，遂基於傷害及強制之
    故意，以雙手徒手抓住告訴人，不讓其離去，並出手毆打告
    訴人，致告訴人之背部碰撞花台，因此受有右手擦傷、左手
    擦傷、背部擦傷、右臉紅腫等傷害，因認被告乙○○涉有刑
    法第277條第1項前段之傷害罪嫌。
二、程序部分：
  (一)告訴人以其於上揭時地因以紅筆塗改其張貼之公告而與被告
    人發生爭執，被告因此鼻樑受傷，告訴人所涉傷害犯行遭臺
    灣士林地方法院以97年度易字第868號判決判處有期徒刑3月
    ，現由本院98年度上易字第2188號審理中（下稱另案），依
    刑事訴訟法第295條規定，聲請本件停止審判，俟該案確定
    後，再續行審理乙節。惟按刑事訴訟法第295條係規定：「
    犯罪是否成立以他罪為斷，而他罪已經起訴者，得於其判決
    確定前，停止本罪之審判。」，而本件被告是否符合正當防
    衛之要件，由本件依卷內證據獨立判決，不受他案之影響，
    本件被告犯罪之成立並非以另案為斷，本件不符合停止審判
    之要件，併予說明。
  (二)按刑事訴訟法第158條之3規定，證人、鑑定人依法應具結而
    未具結者，其證言或鑑定意見，不得作為證據；又同法第15
    9條第1項、第159條之4第2款分別規定，被告以外之人於審
    判外之言詞或書面陳述，除法律有規定者外，不得作為證據
    ；除前3條之情形外，下列文書亦得為證據：二除顯有不可
    信之情況外，從事業務之人於業務上或通常業務過程所須製
    作之紀錄文書、證明文書。經查證人劉岳冬於偵查中所為之
    證述，未依法具結，依上揭條文自不得作為證據；而國泰醫
    療財團法人汐止國泰綜合醫院98年12月3日（98）汐管歷字
    492號函暨檢附告訴人甲○○之病歷資料、診字第E-0000000
    00號診斷證明書，係從事業務之醫師通常業務過程所須製作
    之紀錄文書，本院審酌上開證據並無顯有不可信之情況，爰
    依刑事訴訟法第159條之4第2款之規定，認應具有證據能力
    。
  (三)本件被告對於其他本院作為得心證依據之各項證據資料，經
    本院審理時逐項提示，雖表示爭執，然僅就證據之證明力高
    低部分表示意見，其與檢察官均不爭執證據能力部分，且未
    於言詞辯論終結前聲明異議，視為同意作為證據，本院審酌
    各項證據作成時之狀況，認為並無不可信或不適當之情事，
    依刑事訴訟法第159條之5第2項規定，均認有證據能力，合
    先敘明。
三、按被告行為不罰者，應諭知無罪之判決，刑事訴訟法第301
    條第1項定有明文。次按對於現在不法之侵害，而出於防衛
    自己或他人權利之行為，不罰，刑法第23條前段定有明文。
    此種該當犯罪構成要件之權利行使行為，究其要件，主觀上
    ，行為人必須出於防衛意思而為之，而此防衛行為客觀上必
    須係針對現在不法之人力侵害所為，屬客觀必要，非屬權利
    濫用者，始足當之。再按告訴人之告訴，係以使被告受刑事
    訴追為目的，是其陳述是否與事實相符，仍應調查其他證據
    以資審認；而被害人之陳述如無瑕疵，且就其他方面調查又
    與事實相符，固足採為科刑之基礎，倘其陳述尚有瑕疵，而
    在未究明前，遽採為論罪科刑之根據，即難認為適法，最高
    法院52年臺上字第1300號、61年臺上字第3099號判例意旨可
    資參照。
四、本件公訴人認被告涉犯刑法第277條第1項之傷害罪嫌，係以
    告訴人甲○○之指訴、證人劉岳冬之證述及國泰綜合醫院診
    斷證明書等為主要論據。訊據被告固坦承於上揭時地與告訴
    人發生爭執，惟堅決否認有何傷害、強制犯行，辯稱：「是
    告訴人先出手毆打伊，伊有受傷，為了不讓告訴人繼續打伊
    ，伊只好抱住告訴人，不讓告訴人繼續打伊，但是告訴人欲
    掙脫雙方拉扯，告訴人始受傷，告訴人背後之傷勢係其後退
    時候自己不慎碰撞花台而受傷，洵無傷害、強制犯行。」等
    語。經查：
  (一)告訴人受有頭部外傷、臉部、左前臂瘀傷、背部鈍挫傷等傷
    害之事實，有告訴人提出之國泰綜合醫院診斷證明書及國泰
    醫療財團法人汐止國泰綜合醫院98年12月3日（98）汐管歷
    字492號函暨檢附告訴人甲○○之病歷資料附卷可證（見96
    年度偵字第13193號卷第21頁、原審卷第41頁至第46頁），
    然該診斷證明書亦僅足資證明告訴人受有上述之傷害，至於
    造成此等傷害之原因，究竟是否確為被告實施暴力所致，抑
    或有其他因素，則非單憑驗傷診斷證明書所得明白。細繹告
    訴人之指述，仍有疑問及矛盾之處，而難率爾採信：
  1.96年5月19日於警詢供稱：「伊經過公佈欄，以為沒事要離
    開，但被告乙○○從伊後面追上來，抓住伊手肘處，還把伊
    推倒在花臺上磨擦，導致伊手部、背部都有輕傷，當時伊覺
    得頭麻麻的，可能是被告乙○○在激動之餘，鼻子往伊頭部
    撞過來，才導致被告鼻子受傷。」等語（見96年度偵字第72
    37號卷第7頁反面）
  2.96年6月27日於偵訊供稱：「96年5月12日下午5時許，伊從
    社區公佈欄經過，看到被告乙○○在看伊寫之眉批，被告背
    對伊，突然間頭轉過來，看到伊走開，就從伊背面抓伊二隻
    手，衝力很大，伊頭撞倒被告鼻子，被告就流鼻血。」等語
    （見96年度偵字第7237號卷第27頁）
  3.96年10月7日於警詢供稱：「96年5月12日13時許，在台北小
    別墅候車亭之公佈欄前，看到被告公佈之報告書，伊在該報
    告書上用紅筆寫上反駁字句後離開，於同日17時許，被告在
    候車亭公佈欄看報告，伊碰巧經過，被告乙○○從後面追上
    來並質問伊什麼意思，被告撞到伊之後腦，被告走到伊面前
    ，開始踢伊，把伊推倒在候車亭右側之花台上，並在地上不
    斷拉扯，造成伊左右手及背部擦傷、臉部紅腫，是被告不慎
    傷害到伊。」等語（見96年度偵字第13193號卷第9頁）
  4.96年11月16日於偵訊供稱：「被告於96年5月12日在社區候
    車亭處，不是故意打伊，應該是過失傷害，他從後面抱住伊
    ，要跟伊理論，就衝過來，鼻子撞到伊後腦，他很痛流鼻血
    ，他繞到前面跟伊理論，抓住伊手，伊避免傷害他，任他拉
    扯，他拉伊到後面花台，伊背部不小心碰到花台，磨擦受傷
    ，臉部也被他拉扯而磨擦受傷。」等語（見96年度偵字第13
    193號卷第29頁）
  5.觀之告訴人上開歷次指述，就被告傷害犯行之前後經過，或
    稱被告先從後面過來抓伊手肘，將伊推倒花台處磨擦，被告
    鼻子往伊頭部撞來，或稱被告自後面追上來，衝力很大，被
    告撞到伊後腦，被告受傷後，走到伊前面，抓住伊手，拉伊
    到花台導制伊受傷，另就被告之主觀犯意及傷害部位，或稱
    被告抓住伊手肘處，還把伊推倒在花臺上磨擦，導致伊手部
    、背部都有輕傷，或稱被告走到伊面前，開始踢伊，把伊推
    倒在候車亭右側之花台上，並在地上不斷拉扯，造成伊左右
    手及背部擦傷、臉部紅腫，或稱被告拉伊到後面花台，伊背
    部不小心碰到花台，磨擦受傷，臉部也遭被告拉扯而磨擦受
    傷，是告訴人之指述既有前後不一之瑕疵，本院誠難逕以採
    憑。
  (二)另證人劉岳冬於原審審理結證稱：「因為伊住在公告欄對面
    ，聽到聲音就出來，看到他們2人在拉拉扯扯。伊記不太清
    楚誰拉扯誰，但伊有看到被告臉上都是血，被告有肢體上要
    打告訴人，但也沒有什麼打到，因為一方打一方有擋，當時
    被告應該是用手從頭打下來，但不是頭，可能是從肩膀那邊
    打下來，腳部分我就不清楚、不太記得，反正就是兩人都在
    拉扯中，前面發生什麼事伊不知道，伊看到時有叫他們不要
    打架。伊不知道被告有無因為拉告訴人，使告訴人背部去碰
    到花台，只知道就是2個人拉扯一下，又走開一下又拉扯在
    一起，告訴人也沒有真正要逃跑，如果真正要逃跑，一離開
    趕快跑就沒事了，當時被告滿臉都是血，2個人已經分開了
    ，告訴人就是站在那裡看一下慢慢走幾步，2個人又吵又再
    拉扯了一下。總之被告與告訴人2人在拉扯，他們到底是在
    抓手或打手，伊並沒有看很清楚。」等語（見本院卷第30頁
    至第33頁），因證人劉岳冬對於目擊之案發經過已詳實敘述
    ，惟其並未自始即在現場，而是聽聞爭執聲響後始出門查看
    ，並未親眼目擊告訴人背部因爭執而碰撞花台乙節，且其對
    於案發細節部分多以「就是二人拉扯」、「看不清楚」、「
    不太記得」等語詞帶過，實難遽採為對被告不利之證據。
  (三)被告抗辯伊先遭告訴人攻擊受傷始出於防衛之意，抱住告訴
    人，不讓告訴人繼續打伊，係告訴人欲掙脫始受傷等語。查
    ：被告於上揭時地因告訴人以紅筆塗改其張貼之公告而與告
    訴人發生爭執，此為被告及告訴人均不否認，而被告遭告訴
    人持不明硬物砸向其鼻樑，致被告受有鼻樑開放性傷口及骨
    折等傷害，有國泰綜合醫院診斷證明書1紙在卷可憑（見96
    年度偵字第7237號卷第9頁），證人劉岳冬亦明白證稱：「
    伊聽聲音出來看到被告與告訴人拉拉扯扯，伊記不太清楚誰
    拉扯誰，但伊有看到被告臉上都是血。」等情，衡諸證人劉
    岳冬係被告與告訴人之鄰居，與雙方均無仇怨，所為證言應
    屬客觀無偏坦之詞，堪以採信，是案發當時應係告訴人先持
    不明硬物砸向被告之鼻樑，致被告受有鼻樑開放性傷口及骨
    折之傷害，被告因此滿臉是血，而告訴人所涉之傷害犯行，
    由臺灣士林地方法院檢察署檢察官提起公訴後，經臺灣士林
    地方法院以97年度易字第868號判決判處告訴人有期徒刑3月
    等情，有被告提出之上開刑事判決及告訴人本院被告前案紀
    錄表在卷可憑（見原審卷第67頁至第80頁及本院卷），該案
    雖尚未確定，惟亦同此認定。可知告訴人砸擊被告鼻樑後，
    手仍持不明硬物，猶有繼續侵害性，準此，被告初無傷害他
    人之意，因突遭告訴人持不明硬物砸擊鼻樑流血，且告訴人
    仍手持不明硬物，為了防衛身體安全而抱住告訴人，互有拉
    扯推擠，被告所採取之措施，當係基於防衛心理而生防衛措
    施，本件被告對於現時存在之侵害，為排除對方之不法侵害
    而與告訴人拉扯推擠時造成其受傷，應屬正當防衛行為，並
    非無從分別何方為不法侵害之互毆行為。再觀諸告訴人提出
    之國泰綜合醫院診斷證明書及國泰醫療財團法人汐止國泰綜
    合醫院98年12月3日（98）汐管歷字492號函暨檢附告訴人甲
    ○○之病歷資料所記載告訴人當時所受之傷勢為：右手擦傷
    、左手擦傷、背部擦傷、右臉紅腫等傷害，亦與被告所辯告
    訴人臉部、手部之傷勢係其欲掙脫，雙方拉扯致傷，另告訴
    人背後之傷勢係其後退時候自己不慎碰撞花台而受傷等語相
    符。是以被告所辯，要與事實相符，尚屬可採。而被告為阻
    止告訴人再度加害而抓住告訴人雙手與之拉扯之防衛行為，
    造成告訴人前揭傷害，衡諸當時環境狀況及告訴人之傷勢，
    尚未超越防衛所必要之程度，是以被告之行為，依刑法第23
    條規定，應為不罰。
  (四)綜上所述，公訴人所指被告之傷害行為，足認係為排除告訴
    人不法侵害其人身法益之正當防衛行為，依刑法第23條前段
    之規定，其行為不罰，應為無罪之諭知。
五、原審基於同上理由，以不能證明被告有公訴人所指之傷害犯
    行而為被告無罪之諭知，經核其認事用法，並無違誤。檢察
    官循告訴人之請求猶前詞指摘原判決不當，為無理由，應予
    駁回。
六、本件本院既認被告無罪，本院就臺灣士林地方法院檢察署99
    年度偵字第7332號移送併辦之犯罪事實即無從併予審理，應
    退回原檢察官另行處理，附此敘明。
據上論斷，應依刑事訴訟法第368條，判決如主文。
本案經檢察官邱美育到庭執行職務。
中    華    民    國    99     年    8    月    19    日
                  刑事第十七庭  審判長法  官  王聰明
                                      法  官  陳世宗
                                      法  官  黃雅芬
以上正本證明與原本無異。
不得上訴。
                                      書記官  鄭雅云
中    華    民    國    99    年    8     月    19    日

司法院資訊處製作；財團法人民間司法改革基金會備份。
